【裁判字號】    97,易,295
【裁判日期】    970520
【裁判案由】    妨害自由等
【裁判全文】
臺灣板橋地方法院刑事判決               97年度易字第295號
公  訴  人  臺灣板橋地方法院檢察署檢察官
被      告  戊○○
選任辯護人  曾郁榮律師
被      告  丁○○
            丙○○
上列被告等因妨害自由等案件，經檢察官提起公訴（96年度偵字
第9038號），本院判決如下：
    主  文
戊○○乘他人急迫貸以金錢，而取得與原本顯不相當之重利，處
拘役肆拾日，如易科罰金，以新臺幣壹仟元折算壹日；減為拘役
貳拾日，如易科罰金，以新臺幣壹仟元折算壹日。又共同以強暴
、脅迫妨害人行使權利，處拘役伍拾日，如易科罰金，以新臺幣
壹仟元折算壹日；減為拘役貳拾伍日，如易科罰金，以新臺幣壹
仟元折算壹日。應執行拘役肆拾日，如易科罰金，以新臺幣壹仟
元折算壹日。
丁○○、丙○○共同以強暴、脅迫妨害人行使權利，各處拘役伍
拾日，如易科罰金，均以新臺幣壹仟元折算壹日；各減為拘役貳
拾伍日，如易科罰金，均以新臺幣壹仟元折算壹日。
    事  實
一、戊○○為臺北縣樹林市○○路95號日泰當舖實際負責人，從
    事質當業務，適乙○○需款孔急，於民國95年3 月25日前往
    日泰當舖借款，戊○○明知當舖業之年利率不得超過48％，
    且乙○○借款時提供之車牌號碼9123-GT 號質當車輛，已由
    乙○○駛離，並未留質，竟基於重利之故意，貸予乙○○新
    臺幣（下同）10萬元，約定每月為1 期，每期利息4000元，
    復假藉倉棧費之名目，每月另收取5000元，並於交付借款時
    預扣第1 期之利息及倉棧費共9000元（實際交付借款91000
    元），以此方式，取得相當於年利率108 ％、與原本顯不相
    當之重利，由乙○○填具借車條、汽車借出駛（使）用保管
    切結書，並簽發本票1 紙（票面金額10萬元，發票日期95
    年3 月25日），交戊○○收執。迨96年4 月5 日，戊○○未
    如期取得前述借款利息，經查詢車牌號碼9123-GT 號自用小
    客車業經轉讓第三人，遂夥同日泰當舖職員丁○○、丙○○
    基於強制之犯意聯絡，於96年4 月18日上午6 時許，前往臺
    北縣中和市○○路○ 段135 巷22弄18號前、乙○○停放車牌
    號碼UA-3387 號自用小客車處等候，俟乙○○於同日上午8
    時許前來駕車之際，上前攔阻，對之恫稱：「報警也沒有用
    ，警察也不可能24小時保護你」、「後面還有人會來找你」
    等語，並由丙○○強取其汽車鑰匙，阻止乙○○離去，以此
    強暴、脅迫方式，妨害乙○○行使權利。嗣經路人報警處理
    ，而為據報前來之警員當場查獲。
二、案經乙○○訴由臺北縣政府警察局中和分局報請臺灣板橋地
    方法院檢察署檢察官偵查起訴。
    理  由
一、被告戊○○重利部分：
    被告戊○○在臺北縣樹林市○○路95號日泰當舖經營質當業
    務，於95年3 月25日借款10萬元予被害人乙○○，約定每月
    為1 期，每期利息4000元，每月另收取倉棧費5000元，於交
    付借款時預扣第1 期之利息、倉棧費共計9000元之事實，業
    據被告戊○○於警詢、檢察官訊問及本院審理時坦承不諱，
    核與被害人乙○○於本院審理時具結證述之情節相符，且有
    本票1 紙及車牌號碼9123-GT 號自用小客車行車執照1 件附
    卷可資佐證，俱徵被告戊○○此部分自白與事實相符。被告
    戊○○雖辯稱：伊係依法令規定收取月利率4 ％之利息及按
    借款本金5 ％計算之倉棧費用，並非重利云云。惟按質當物
    於1 個月內取贖者，概以1 個月計算利息及費用，逾月後之
    最初5 日不計算，超過5 日者以半個月計算，超過15日者以
    1 個月計算，但不得預扣利息及費用，當舖業法第19條定有
    明文。而被害人乙○○借款時，並未將9123-GT 號自用小客
    車留質於日泰當舖，此據被害人乙○○於本院審理時具結證
    述：「典當不用押車，只有簽文件而已，車子可以開走。」
    等語（見本院97年4 月1 日審判筆錄），且有被害人乙○○
    於95年3 月25日借款當日簽立之借車條、汽車借出駛（使）
    用保管切結書各1 件在卷足稽，參酌前開法條規定及內政部
    92年1 月15日內授警字第0920078073號函釋意旨，本件借款
    既無質當物，本不得收取任何費用，被告戊○○仍以倉棧費
    為名，預扣第一期利息加計倉棧費用9000元後，每月收取相
    當於月利率9 ％之利息，與其原本顯不相當。被告戊○○猶
    以前揭情詞置辯，洵非有據。綜上，本案被告戊○○重利犯
    行，事證明確，堪予認定。
二、被告戊○○、丁○○、丙○○強制部分：
    訊據被告戊○○、丁○○、丙○○矢口否認有何強制犯行，
    辯稱：伊等要求被害人乙○○同返日泰當舖處理債務時，除
    口氣稍嫌強硬外，並無任何恐嚇言語，被害人乙○○係自願
    將汽車鑰匙交付云云。經查：被告戊○○、丁○○、丙○○
    因被害人乙○○未按期繳付利息，甚將9123-GT 號自用小客
    車處分，而於96年4 月18日上午8 時許，在臺北縣中和市○○路○ 段135 巷22弄18號前，要求被害人乙○○至日泰當舖
    處理債務問題之事實，業據被告戊○○、丁○○、丙○○於
    警詢、檢察官訊問及本院審理時供承不諱。而被害人乙○○
    於本院審理時具結證稱：「（問：96年4 月18日早上是否曾
    經發生何事？）我送小孩去上學，要回來開車去上班，我開
    車門要走的時候，有3 個人上前阻止，叫我跟他們回當舖，
    不讓我發動車輛…，鑰匙他們拿走，不讓我發車，要求我跟
    他們回當舖。」、「…他們態度不好，就是很強硬，我說要
    報警，他說報警也沒有用，警察也不可能24小時保護我，我
    會怕。」、「他們說如果我不上他們的車，後面還有人會來
    找我…。」、「（問：何人拿走你的鑰匙？）現在法庭上中
    間那個（即被告丙○○），他說要我上他們的車，跟他們回
    當舖。」等語，與證人甲○○於本院審理時具結證述：「那
    天早上帶小孩去上課，回來後，乙○○開車要送我去上班，
    我上車後，那3 個人把乙○○的鑰匙拿走，不讓他發車，要
    他上後面1 台白色休旅車，乙○○不願意，就要拿電話報警
    ，他們不讓乙○○報警…。」、「我當時在車上，乙○○正
    要發車，還沒發車，鑰匙就被拿走，他們要乙○○上後面的
    車，就在那裡拉拉扯扯。」、「（問：被告3 人跟乙○○講
    話的態度？）有一種強迫性的要乙○○上車…，鑰匙也不還
    給他，態度很強硬。」、「他們根本不讓乙○○報警，就說
    報警也沒有用…。」等情節（以上均見本院97年4 月1 日審
    判筆錄），互核並無二致，足認被告戊○○、丁○○、丙○○向被害人乙○○催討債務時，確有「報警也沒有用，警察
    也不可能24小時保護你」、「後面還有人會來找你」等言語
    ，且有強取被害人乙○○汽車鑰匙之行為，被告等空言否認
    上情，無非卸責之詞，自無可採。參以被告3 人正值青壯，
    年富力強，藉人數優勢，出言恫嚇，並將其汽車鑰匙強行取
    走，渠等以此強暴、脅迫行為，阻止被害人乙○○自由離去
    ，已足妨害其行使權利。綜上，被告戊○○、丁○○、丙○○強制犯行，亦臻明確，堪予認定。
三、核被告戊○○、丁○○、丙○○所為，係犯刑法第304 條第
    1 項以強暴、脅迫妨害人行使權利罪（刑法第305 條恐嚇危
    害安全罪，係指單純以將來加害生命、身體、自由、名譽、
    財產之事，恐嚇他人致生危害於安全者而言，如對於他人之
    生命、身體等，以現實之強暴、脅迫手段加以要挾，使人行
    無義務之事或妨害人行使權利，即應構成刑法第304 條之強
    制罪，縱有恐嚇行為，亦屬犯強制罪之手段，無更論以恐嚇
    危害安全罪之餘地，被告等以言語恫嚇被害人乙○○，乃阻
    止被害人離去、妨害其行使權利之手段，公訴人認應另論以
    恐嚇危害安全罪，容有未洽），被告戊○○另犯同法第344
    條乘他人急迫貸以金錢，而取得與原本顯不相當之重利罪。
    被告戊○○、丁○○、丙○○就前開強制犯行，有犯意之聯
    絡及行為之分擔，皆為共同正犯。又被告戊○○所犯強制、
    重利二罪，犯意各別，行為互殊，應予分論併罰。爰審酌被
    告戊○○貸放金錢，取得與原本顯不相當之重利，危害社會
    金融秩序，復未能循理性、合法管道催收款項，夥同被告丁○○、丙○○，以強暴、脅迫手段，妨害被害人乙○○行使
    權利，應嚴予非難，兼衡被告等之行為，固無可取，然本案
    實因乙○○借款後，以遭「劉文瑞」詐騙等與債權人無關事
    項，推諉債務，而起事端，此觀被害人乙○○於本院審理過
    程一再表明須由「劉文瑞」出面，始願與被告戊○○協商債
    務之態度即明，並將車牌號碼9123-GT 號自用小客車轉讓第
    三人，有車籍作業系統查詢認可資料存卷為憑，致被告戊○○之債權無法獲得滿足，非無可咎之處，參酌被告戊○○、
    丁○○、丙○○之素行、智識程度，渠等犯罪之動機、目的
    、手段，暨被告等犯罪後之態度等一切情狀，分別量處如主
    文所示之刑，並各諭知易科罰金之折算標準。又被告戊○○
    、丁○○、丙○○所犯強制罪，被告戊○○所犯重利罪，其
    犯罪時間均在96年4 月24日前，悉合於減刑要件，應依中華
    民國九十六年罪犯減刑條例規定，分別減其刑為二分之一，
    並諭知減刑後易科罰金之折算標準，被告戊○○部分，另定
    其應執行之刑。
據上論斷，應依刑事訴訟法第299 條第1 項前段，刑法第28條、
第304 條第1 項、第344 條、第41條第1 項前段、第2 項、第51
條第6 款，刑法施行法第1 條之1 第1 項、第2 項前段，中華民
國九十六年罪犯減刑條例第2 條第1 項第3 款、第7 條、第9 條
、第10條第1 項，判決如主文。
本案經檢察官張誌洋到庭執行職務。
中    華    民    國    97    年    5     月    20    日
                        刑事第四庭  法  官  廖  怡  貞
以上正本證明與原本無異
如不服本判決應於送達後10日內向本院提出上訴狀
                                    書記官  林  惠  齡
中    華    民    國    97    年    5     月    26    日
附錄本案論罪科刑法條全文：
中華民國刑法第304條
（強制罪）
以強暴、脅迫使人行無義務之事或妨害人行使權利者，處3 年以
下有期徒刑、拘役或300 元以下罰金。
前項之未遂犯罰之。
中華民國刑法第344條
（重利罪）
乘他人急迫、輕率或無經驗貸以金錢或其他物品，而取得與原本
顯不相當之重利者，處1 年以下有期徒刑、拘役或科或併科1000
元以下罰金。


司法院資訊處製作；財團法人民間司法改革基金會備份。
